【裁判字號】    88,上,725
【裁判日期】    890621
【裁判案由】    侵權行為損害賠償
【裁判全文】
臺灣高等法院民事判決                              八十八年度上字第七二五號
    上  訴  人  甲○○○
    訴訟代理人  顏文正律師
    被 上訴 人  欣欣客運股份有限公司  設台北市○○路○段五六號
    法定代理人  王純        .
    被 上訴 人  乙○○      .
    共      同
    訴訟代理人  劉明鏡律師
右當事人間請求侵權行為損害賠償事件，上訴人對於中華民國八十八年四月二十一日
臺灣臺北地方法院八十七年度重訴字第一三○六號第一審判決提起上訴，本院判決如
左：
      主      文
原判決關於駁回上訴人後開第二項之訴部分，並訴訟費用之裁判（除確定部分外），
均廢棄。
被上訴人應再連帶給付上訴人新台幣壹拾萬零玖佰拾玖元，及自八十七年十月三十
一日起至清償日止，按年息百分之五計算之利息。
其餘上訴駁回。
第一、二審訴訟費用（除確定部分外），由被上訴人連帶負擔四分之三，餘由上訴人
負擔。
      事      實
甲、上訴人方面：
一、聲明：(一)原判決關於駁回上訴人後開第二項部分之訴，暨命負擔該部分訴訟費用
    之裁判，均廢棄。(二)右廢棄部分，被上訴人應再連帶給付上訴人新台幣（下同）
    四十萬三千七百五十七元及自八十七年十月三十一日起至清償日，按年息百分之
    五計算之利息。(三)第一項原審廢棄部分及第二審訴訟費用，均由被上訴人連帶負
    擔。
二、陳述：除與原審判決所載者相同，予以引用外，補稱：
 (一) 按有關精神慰藉金之量定，應斟酌該受僱人及應負連帶賠償責任之僱用人，並被
    害人暨其父、母、子、女及配偶之身分、地位及經濟狀況等關係定之，不得僅以
    被害人與實施侵權行為之受僱人之資力為衡量之標準，最高法院著有六十六年台
    上字第二七五九號、七十六年台上字第一九○八號判例可稽。經查，原審並未考
    量上訴人因受傷致脊柱變形，且留有背部疼痛、酸痛之後遺症等痛苦；亦未斟酌
    僱用人之財力，僅准二十萬元，顯屬偏低且不當。蓋，上訴人因上開後遺症所衍
    生之苦楚，實非語言所可比擬，上訴人自受此傷害後，已無法如同以往之生活方
    式，除不能與夫婿同遊外（因不能久站），凡洗澡、大小便，均須家人代為處理
    ，所受精神之苦痛，絕非他人所能體會。再者，被上訴人欣欣客運股份有限公司
    （下稱欣欣公司）在台北市區○○○路線均屬黃金路線，獲利頗豐，對於被上訴
    人欣欣公司之營運狀況及資力，原審均未予考量，自有欠妥適。上訴人認為被上
    訴人至少應連帶賠償精神慰撫金五十萬元，原判決只判准二十萬元，被上訴人訴
    人應再連帶給付三十萬元。
 (二) 原判決以上訴人自承天天搭公車上班，不論係搭乘二五四號抑或係七十四號、六
    ○六號公車，均需行經車禍之路段，對於該路段之路況應甚為熟悉，何處顛簸不
    平，所乘公車何時可能會產生劇烈振盪，亦應為其所悉；且上訴人係五十餘歲之
    人，已有骨質疏鬆，且體重又過重，容易因受傷而導致骨折，故在該認知顛簸不
    平之路段乘坐公車，自應特別注意，儘量坐穩，並抓穩坐位之把環，並順隨振盪
    波勢擺動，以免因公車之顛簸而振傷。茍上訴人確有抓穩把環、身體並順隨振盪
    之波勢擺動，當不致受此骨折為斷，認定上訴人對於傷害之發生亦與有過失。惟
    查，上訴人既於上班時曾搭二五四號、七四號、六○六號等公車，何以搭乘七四
    號、六○六號公車時不會發生因振動而導致胸椎骨折之情形，可見上訴人胸椎骨
    折係因二五四號公車車速太快，振動非常厲害所致，與上訴人之骨質疏鬆無關；
    又上訴人係搭乘公車，而非騎馬，原審苛責乘客要隨振盪波勢而擺動，實有不洽
    。是原審與有過失之認定實有不當，則被上訴人應再連帶給付十萬三千七百五十
    七元。
三、證據：援用原審之立證方法。
乙、被上訴人方面：
一、聲明：(一)上訴駁回。(二)訴訟費用由上訴人負擔。
二、陳述：除與原審判決所載者相同，予以引用外，補稱：
 (一) 原判決已就兩造之經濟能力、身分、地位及學歷等各情以及上訴人受傷後行動不
    便，精神上所受之痛苦等一切情狀詳加審酌，認上訴人請求精神慰藉金以二十萬
    元為適當，而駁回上訴人其餘請求，並無偏低不當情事，上訴人任意以其不能與
    其夫婿同遊，目前洗澡、大小便均須家人代為處理等不實之說詞，請求再給付三
    十萬元之精神慰撫金，自屬無理由。
 (二) 自工業革命以降，由於機械文明進步與科學技術之發達，隨時都可能發生各種災
    害，然而科學技術之應用，既在社會生活上極稱便利，已成為不可或缺，則對其
    所隱藏之重大危險，有時不能不予容忍，故一旦發生具體危險，只要使用者依常
    規利用，實不應追究其行為；換言之，即合理性之使用機械，雖有法益侵害之存
    在，但有時不能因此而視其為違法，亦即倘可認其屬於可以容許之危險，即不應
    為違法之認定，此為學理上可以容許之危險說。本件肇事路段為台北市○○路網
    施工路段，路網圍籬拆遷變動頻繁、路面坑洞不平處處可見，公車行經其上難免
    跳動顛簸。上訴人既參與交通運輸之活動而搭乘公車，依常情及公車內所貼附之
    「敬告乘客」之警語，可知駕駛員於行車途中當然隨時或有各種意料不到之路況
    發生，該路況非必全在其能力所能注意之範圍，為乘客之上訴人相對的也應自行
    注意妥善乘坐，抓穩把環，提高警覺，以避免危險發生，用策安全。況上訴人自
    承天天搭乘公車行經發生事故之路段，往返家中與公司間上下班或由公司出外辦
    事，上訴人對該路段之道路品質不佳，路況顛簸不平知之甚詳。是其搭乘公車行
    經上開路段自不能不提高警覺，確實抓穩坐椅握把，以便應變顛簸之路段或意料
    不到之路況，果其確有抓穩握把，即使道路顛簸跳動，其亦能順勢上下振盪，或
    維持身體之平衡，不致彈起摔跌受傷。惟上訴人搭乘公車，竟漫不經心，毫無警
    覺，更完全未抓穩坐椅握把，致發生顛簸狀況時，無法加以防範，以避免危險之
    發生，因而使損害發生或擴大，上訴人確屬與有過失。原審認定上訴人對本件損
    害之發生與有過失，而適用過失相抵原則減輕被上訴人賠償金額，應屬適法。
三、證據：除援用原審之立證方法外，提出營利事業登記證一份為證。
丙、本院依職權調閱本院八十六年度交上易字第六六五號過失傷害刑事卷證。
      理      由
一、被上訴人欣欣公司之法定代理人原為李一華，八十八年七月一日變更為王純，
    有被上訴人欣欣公司所提之營利事業登記證一份在卷為證（見本院卷第六五頁）
    ，從而其聲明承受訴訟，於法自無不合，應予准許。
二、上訴人起訴主張：被上訴人乙○○係被上訴人欣欣公司僱請之司機，於八十五年
    十月二十四日上午九時四十分許，駕駛欣欣公司所有車牌號碼為ＤＣ─三００號
    營業大客車（即二五四號公共汽車）沿台北市○○○路左轉羅斯福路往公館方向
    行駛，途經羅斯福路二段一六七號前時，應注意在市區道路，行車速度不得超過
    時速四十公里，且應注意該處因路面施工不平，應減速慢行、小心行駛，而依當
    時情形，又無不能注意之情形，乃竟疏於注意，仍以逾四十公里之時速超速行駛
    ，致因車速過快行經不平路面產生劇烈振動，使上訴人自座位上遭彈起摔落，因
    而受有胸椎第八及第十二節壓迫性骨折等傷害，被上訴人乙○○因上開過失傷害
    行為，亦經判處有罪確定在案。核其所為係屬侵權行為，依法應負賠償責任，被
    上訴人欣欣公司則為乙○○之僱用人，依民法第一百八十八條規定，應負連帶賠
    償責任，爰依侵權行為及僱傭之法律關係，求為命被上訴人連帶賠償六百二十三
    萬五千三百七十八元及自起訴狀繕本送達翌日起算法定利息之判決。（原審判命
    被上訴人連帶賠償十七萬七千五百十五元及自八十七年十月三十一日起，按年息
    百分之五計算之法定利息；被上訴人就敗訴部份未聲明上訴，該部分業已確定；
    上訴人則就敗訴中之一百二十八萬三千四百十一元與該部分之法定利息部分聲明
    上訴，於本院審理中為減縮，僅請求被上訴人再連帶給付四十萬三千七百五十七
    元及自八十七年十月三十一日起算之法定利息）。
三、被上訴人則以：系爭肇事路段為台北市○○路網施工路段，路網圍籬拆遷變動頻
    繁、路面坑洞不平處處可見，公車經過跳動、顛簸勢所難免。且公車內亦貼附「
    敬告乘客」之警語，上訴人既以搭乘公車作為上班之工具，即應注意妥善乘坐，
    抓穩把環，提高警覺，以避免危險發生；況上訴人天天搭乘公車行經發生事故之
    路段，則其對該路段之道路品質不佳，路況顛簸不平知之甚詳，竟於搭乘時漫不
    經心，毫無警覺，更完全未抓穩坐椅握把，致發生顛簸狀況時，無法加以防範，
    其對損害之發生或擴大，自屬與有過失。原審據以認定並適用過失相抵原則減輕
    被上訴人賠償金額，應屬適法。再，原判決已就兩造之經濟能力、身分、地位及
    學歷等各情以及上訴人受傷後行動不便，精神上所受之痛苦等一切情狀詳加審酌
    ，而審認上訴人請求精神慰藉金以二十萬元為適當，並無偏低不當情事，上訴人
    任意以其不能與其夫婿同遊，目前洗澡、大小便均須家人代為處理等不實之說詞
    ，請求再給付三十萬元之精神慰撫金，自屬無理由等語，資為抗辯。
四、兩造對於被上訴人乙○○係被上訴人欣欣公司僱請之司機，於八十五年十月二十
    四日上午九時四十分許，駕駛欣欣公司所有車牌號碼為ＤＣ─三００號營業大客
    車（即二五四號公共汽車）沿台北市○○○路左轉羅斯福路往公館方向行駛，途
    經羅斯福路二段一六七號前時，疏未注意以逾四十公里之時速超速行駛，致因車
    速過快行經不平路面產生劇烈振動，使乘坐該公車之上訴人自座位上遭彈起摔落
    ，因而受有胸椎第八及第十二節壓迫性骨折等傷害，被上訴人乙○○因上開過失
    傷害行為，經本院刑事庭判處拘役四十日確定在案等事實，均不爭執（見本院卷
    第四○頁背面），並經本院調閱本院八十六年度交上易字第六六五號過失傷害之
    刑事卷證審認無訛，自堪信為真實。被上訴人雖以前揭情詞置辯，惟查，公共運
    輸係服務性質，乘客之安全、尊嚴與搭乘之便利、舒適均為服務首要，茍乘客乘
    坐公車尚不能要求安全無虞，豈能要求、鼓勵民眾使用大眾運輸交通工具？又駕
    駛員駕駛公共汽車固屬使用科技文明產物之範疇，然其未能按規定使用及駕駛致
    乘客受損，以使用科技產物之名而將此責任轉嫁乘客，豈能合乎公平原則與乘
    客信賴駕駛之原則？本件系爭肇事路段雖因捷運施工而致路面坑洞處處，並有圍
    籬任意遷移之情形，然被上訴人乙○○於刑事案件審理時自承每天行駛系爭肇事
    路段約四次（見本院刑事卷第十三頁），於原審亦陳稱駕駛欣欣公司所有之大客
    車以二五四號公車行駛系爭路線已一年多（見原審八十八年二月十日言詞辯論筆
    錄），則其對系爭肇事路段因捷運施工致路面挖挖補補、坑洞到處、圍籬任意遷
    移之情形，應知之甚詳，行駛公車行經系爭不平之路段，尤應注意減速慢行，以
    避免車身顛簸搖幌、起伏振盪，俾免乘客因而受傷，此為被上訴人乙○○所應注
    意、且能注意者，依事故發生當時又無不能注意之情事，被上訴人乙○○竟疏未
    注意並減速慢行，仍以時速逾四十公里之車速行駛，致經系爭肇事路段而引起劇
    烈振盪，使上訴人自座位上彈起而摔傷，其未盡注意義務及規定減速，自無容其
    以系爭事故係屬「可容許之危險」而辭其過失之責。再，公車上貼有敬告乘客之
    啟示，僅屬提醒乘客注意之性質，並非免除駕駛員之違法責任；從而上訴人主張
    其受傷係因被上訴人乙○○之過失所致，應可信實，被上訴人上開辯解，實無足
    採。
五、上訴人因被上訴人乙○○之過失行為而受傷，被上訴人欣欣公司為乙○○之僱用
    人，則上訴人請求被上訴人負連帶賠償之責，依民法第一百八十四條第一項、第
    一百八十八條規定自非無據。爰審酌上訴人請求之金額如下：
 (一) 上訴人請求之醫藥費、看護費、工作損失、喪失工作能力、計程車資之損害，合
    計三百七十六萬五千三百七十八元，原審准許其中之醫藥費四萬八千五百六十四
    元、看護費四萬零四百元、住院期間之工作損失二萬二千三百零八元，合計十一
    萬一千二百七十二元，兩造對此部份均無爭議，且各對敗訴部份未聲明上訴，則
    就此部分之金額即不另為審酌。
 (二) 精神慰撫金：上訴人因系爭事故致脊椎受傷，其據以請求被上訴人賠償精神慰撫
    金，依民法第一百九十五條第一項前段，乃法之所許。審酌被上訴人欣欣公司係
    資本額一億八千一百五十五萬零四百九十元（見本院卷第九二頁）之法人與其公
    車之營運情形，其經濟能力較為優勢；被上訴人乙○○高中畢業、業司機、月入
    三、四萬元，育有三子（長子九歲、次子六歲、三子三歲）、妻子業家管、目前
    居住之房屋為自有（見原審八十八年二月十日言詞辯論筆錄第三、四頁）；而上
    訴人高中畢業、原任職新光人壽公司，從事固定時間之工作，年薪三十萬八千八
    百元，事故後改為不固定時間、目前辭職至丈夫所開之家教班幫忙，然尚擔任保
    險招攬員，月入約一萬元，育有子女三人，長女、長子均在工作，每月分別給付
    生活費六千元、二萬元，老三尚在就學中目前居住之房屋為妹妹所有（見原審八
    十八年二月十日言詞辯論筆錄第七、八頁；八十八年三月二十四日言詞辯論筆錄
    、本院卷第四○頁背面）等兩造之學識、社會、經濟能力、身分、地位及上訴人
    所受之傷勢，精神上所受之痛苦等情狀，認為上訴人請求精神慰撫金以三十萬元
    為適當，上訴人請求五十萬元（上訴人於原審請求二百五十萬元，原審判准二十
    萬元後，就其中三十萬元聲明上訴），就超過部分之請求於法無據。
 (三) 綜上所述，上訴人所得請求之金額為四十一萬一千二百七十二元。
六、按損害之發生或擴大，被害人與有過失者，法院得減輕賠償金額或免除之，乃民
    法第二百十七條第一項所明定。查，公共汽車最後一排之位置一般均較前面之位
    置為高，於汽車行進中，其搖晃程度亦較前面位置為大，故穩定性較前面位置為
    低，安全性亦較低，此乃公眾週知之事實，此觀之被上訴人欣欣公司於後排座位
    上標示應繫安全帶即明（見刑事偵查卷第九頁、原審卷被證一），上訴人自承其
    平日均搭公車至新光人壽上班，自無不知之理。茍其確實繫安全帶，縱使路面顛
    簸致公車震動，亦不致自座位上彈開，其卻僅扶住前座椅背，故其其對於傷害之
    發生自屬有過失，被上訴人主張過失相抵為有理由，上訴人主張其完全無過失，
    亦非有據。本院認為上訴人與被上訴人乙○○間對本件傷害所應負擔之過失比例
    以四分之一、四分之三為適當。則上訴人就四十一萬一千二百七十二元中所得請
    求之金額則為三十萬八千四百五十四元。而被上訴人乙○○已先給付醫療費用三
    萬元，此為上訴人所不否認，並有被上訴人提出之之收據附卷可憑（見原審卷證
    二），被上訴人主張抵銷，則被上訴人只應再給付二十七萬八千四百五十四元，
    從而，上訴人基於侵權行為之損害賠償請求權，請求被上訴人連帶給付二十七萬
    八千四百五十四元及自起訴狀繕本送達翌日即八十七年十月三十一日起算之法定
    利息，應予准許，超過部份之請求，為無理由。原審察未及此僅判准十七萬七千
    五百十五元及自八十七年十月三十一日起算之法定利息；就上開應准許而不足額
    即十萬零九百三十九元及自八十七年十月三十一日起算之法定利息部分，自有未
    洽，上訴意旨指摘原判決此部份不當，求予廢棄改判，尚非無理，爰由本院予以
    廢棄改判如主文第二項。至超過部分之請求，原審為上訴人敗訴之判決，核無不
    當，上訴意旨執詞指摘原判決此部份不當，求予廢棄改判，非有理由，應予駁回
    。
七、本件事證已臻明確，兩造其餘攻擊防禦方法，核與判決結果不生影響，爰不一一
    論述，併此敘明。
八、據上論結，本件上訴為一部有理由，一部無理由，依民事訴訟法第四百四十九條
    第一項、第四百五十條、第七十九條但書、第八十五條第二項，判決如主文。
中      華      民      國    八十九    年      六     月     二十一    日
                                民事第九庭
                                    審判長法  官  姜  素  娥
                                          法  官  蘇  瑞  華
                                          法  官  林  樹  埔
右正本係照原本作成。
不得上訴。
中      華      民      國    八十九    年      六      月    二十六    日
                                          書記官  黃  美  玉


司法院資訊處製作；財團法人民間司法改革基金會備份。
